【裁判字號】    99,台上,2283
【裁判日期】    990415
【裁判案由】    偽造文書
【裁判全文】
最高法院刑事判決            九十九年度台上字第二二八三號
上  訴  人  台灣高等法院檢察署檢察官
被      告  甲○○
上列上訴人因被告偽造文書案件，不服台灣高等法院中華民國九
十九年二月十一日第二審更審判決（九十八年度重上更(三)字第一
八六號，起訴案號：台灣台北地方法院檢察署九十一年度偵字第
七一八四號），提起上訴，本院判決如下：
    主  文
上訴駁回。
    理  由
一、關於行使偽造私文書部分：
按刑事訴訟法第三百七十七條規定：上訴於第三審法院，非以判
決違背法令為理由，不得為之；是提起第三審上訴，應以原判決
違背法令為理由，係屬法定要件。如果上訴理由書狀並未依據卷
內訴訟資料具體指摘原判決不適用何種法則或如何適用不當，或
所指摘原判決違法情事，顯與法律規定得為第三審上訴理由之違
法情形不相適合時，均應認其上訴為違背法律上之程式，予以駁
回。本件檢察官起訴指被告甲○○係泓旗企業有限公司及翰林會
計事務所負責人，平時以受客戶委託代辦會計記帳及向台閩地區
勞工保險局及中央健康保險局（下稱健保局）申請勞、健保相關
業務為業。於民國九十年一月間，明知往來客戶「翌甄行」因欠
繳健保局費用，致未核發九十年度全民健康保險卡（下稱健保卡
），經不知情之該行負責人張萸青向其反應為何未收到九十年度
健保卡時，竟意圖為「翌甄行」不法之利益，使其能順利取得九
十年度健保卡，違背另一未欠繳健保費客戶鴻玖有限公司（下稱
鴻玖公司）之委任事務，於同年月三日，利用保管鴻玖公司印鑑
章之便，冒用該公司名義偽造致健保局聲明書，誆稱鴻玖公司未
收到九十年度健保卡而申請補發，健保局因而將該申請補發之不
實事項登載於職務上所掌之公文書，並補寄八張空白健保卡，致
生損害於鴻玖公司及健保局對於醫療資源分配及管理之正確性，
涉犯刑法第二百十六條、第二百十條之行使偽造私文書罪嫌云云
（另被訴涉犯使公務員登載不實文書及背信罪嫌部分，駁回上訴
理由詳後述）。原審審理結果，以被告堅決否認有行使偽造私文
書犯行，辯稱因一時疏失，誤以鴻玖公司名義申請健保卡寄給翌
甄行，沒有犯罪之故意等語。經查，無證據足證被告有行使偽造
私文書之故意；且檢察官所舉之證據，亦不足據以認定被告有行
使偽造私文書之犯行；此外復查無其他證據足證被告有檢察官所
指行使偽造私文書犯行。因認被告被訴此部分之犯罪尚屬不能證
明，而維持第一審諭知被告被訴此部分無罪之判決，駁回檢察官
在原審關於此部分之上訴；已於判決內詳敘其認定之理由。核與
卷內資料尚無不符，難認原判決有違背法令情形。檢察官既未能
舉出明確證據證明被告此部分犯行；上訴意旨復未具體指明有何
足資證明被告有被訴此部分犯行之證據，為原審漏未依法調查，
徒以(一)、證人張萸青於九十一年一月十五日接受健保局業務訪查
時稱：「翌甄行因八十八年十二月及八十九年一月份之健保費繳
納核算與貴局有出入，致未核發九十年度健保卡，惟九十年度健
保卡因未核發，當時即委翰林會計事務所甲○○小姐反映，嗣後
即寄來幾張九十年度空白健保卡……。九十年度Ａ卡遲至九十年
一月一直未收到，經本人通知會計師黃小姐請其處理，而於九十
年一月收到郵寄健保卡。」按被告為會計事務所負責人，平日以
為客記帳、代辦健保卡請領等事宜為業，於接獲客戶張萸青前揭
未收到新年度健保卡，促其處理之來電後，首先即須詳查，以便
了解問題之緣由，究係因客戶積欠保費？客戶員工人數有所更異
？抑或卡片在郵寄過程中遺落？必待釐清確實原因後，方能針對
問題成因尋求解決。參酌張萸青於原審證稱：經會計師去查以後
，健保局答覆說因為他們不是接續的扣抵健保費，而是在第二個
年度才扣抵，才會有積欠保費的事情等語。足認張萸青就該商號
健保相關事宜，均係委由被告處理，被告接獲張萸青未收到新年
度健保卡請其處理之要求之後，自無不先行查詢、釐清事件緣由
之理，其所辯於請領系爭健保卡時，不知「翌甄行」係因欠繳健
保費以致未獲核發新年度健保卡乙節，自與經驗法則有違，洵不
足採。(二)、張萸青於原審審理中證稱渠致電被告時自稱「張小姐
」，而鴻玖公司負責人之妻則自稱「張太太」，兩者顯然有別，
尚不致誤認；況依被告所陳並參酌被告所提出其事務所客戶名冊
所示，該事務所之客戶多達三百餘家，無論負責人抑或是聯絡人
，其同姓者何其多，被告於接受委託辦理相關業務之前，自必先
行確定委託者之身分，始能開始進行，絕無在未經特定客戶身分
之前，即開始作業，其辯稱係誤認「翌甄行」之「張小姐」為鴻
玖公司之「張太太」，與經驗法則有違，亦不足採。退步言之，
被告即便誤認來電者係鴻玖公司負責人之妻「張太太」，渠於辦
妥健保卡請領手續之後，理應將補發之健保卡寄予鴻玖公司，而
被告事務所之客戶高達三百餘家，被告又豈會將所請領之健保卡
不偏不倚「剛好」寄給因欠費無法續卡，且不久前才來電請求解
決之「翌甄行」？綜觀以上各節，足認被告係在明知之情況下，
冒用鴻玖公司名義為無法續卡之「翌甄行」向健保局詐得新卡以
供其使用；原審未予究明，即遽依被告顯與常理有悖之辯解，為
被告無罪之認定等語；就原審對證據取捨及證明力判斷職權之適
法行使，及原判決已調查論述明白之事項，任意指摘違背經驗法
則、適用法則不當，並有理由不備之違背法令云云。核與法律規
定得為第三審上訴理由之違法情形不相適合。應認檢察官此部分
之上訴違背法律上之程式，予以駁回。
二、關於使公務員登載不實及背信部分：
按刑事訴訟法第三百七十六條所列各罪之案件，經第二審判決者
，不得上訴於第三審法院，法有明文。原判決關於被告被訴涉犯
刑法第二百十四條使公務員登載不實及第三百四十二條第一項背
信等部分，核屬刑事訴訟法第三百七十六條第一款、第五款之案
件，依上開說明，既經第二審判決，自不得上訴於第三審法院。
檢察官猶一併提起上訴，自為法所不許，應併予駁回。
據上論結，應依刑事訴訟法第三百九十五條前段，判決如主文。
中    華    民    國  九十九  年    四    月   十五   日
                      最高法院刑事第八庭
                          審判長法官  洪  文  章
                                法官  王  居  財
                                法官  郭  毓  洲
                                法官  黃  梅  月
                                法官  宋      祺
本件正本證明與原本無異
                                      書  記  官
中    華    民    國  九十九  年    四    月   二十   日
                                                     Ｍ

司法院資訊處製作；財團法人民間司法改革基金會備份。
